【裁判字號】    98,訴,3018
【裁判日期】    981030
【裁判案由】    違反公司法
【裁判全文】
臺灣臺中地方法院刑事判決              98年度訴字第3018號
公  訴  人  臺灣臺中地方法院檢察署檢察官
被      告  甲○○
上列被告因違反公司法案件，經檢察官聲請以簡易判決處刑（98
年度偵字第11911 號），本院審理後認不宜以簡易判決處刑，改
依通常程序審理後，判決如下：
    主    文
甲○○無罪。
    理    由
一、聲請簡易判決處刑意旨略以：被告甲○○受化名為「陳有財
    」之不詳姓名男子之託，提供其身分證等證件，於民國88年
    4 月23日辦理勇丞有限公司之設立登記，被告並登記為勇丞
    有限公司董事。詎被告明知勇丞有限公司應收之股款，股東
    並未實際繳納，猶以設立登記申請書、公司章程、銀行存摺
    影本等文件，表明已收足股款，然實際上，被告均未出資繳
    納任何股款，因認被告涉犯公司法第9條第1項之罪嫌。
二、按犯罪事實應依證據認定之，無證據不得認定犯罪事實；又
    不能證明被告犯罪或其行為不罰者，應諭知無罪之判決。刑
    事訴訟法第154條第2項、第301條第1項分別定有明文。次按
    事實之認定，應憑證據，如未能發現相當證據，或證據不足
    以證明，自不能以推測或擬制之方法，以為裁判基礎；而認
    定不利於被告之事實，須依積極證據，苟積極證據不足為不
    利於被告事實之認定時，即應為有利於被告之認定，更不必
    有何有利之證據；所謂認定犯罪事實之積極證據，雖不以直
    接證據為限，間接證據亦包括在內，然而無論直接或間接證
    據，其為訴訟上之證明，須於通常一般之人均不致有所懷疑
    ，而得確信其為真實之程度者，始得據為有罪之認定，倘其
    證明尚未達到此一程度，而有合理之懷疑存在時，自不能以
    推測或擬制之方法，以為有罪裁判之基礎，最高法院著有30
    年度上字第816號、40年度臺上字第86號、76年度臺上字第4
    986號判例可資參照。
三、證據能力：
  (一)按刑事訴訟法第159條之1第1 項規定：「被告以外之人於審
    判外向法官所為之陳述，得為證據。」故被告以外之人（含
    共同被告、共犯、被害人、證人等）於法官面前所為之陳述
    （含書面及言詞），因其陳述係在法官面前為之，故不問係
    其他刑事案件之準備程序、審判期日或民事事件或其他訴訟
    程序之陳述，均係在任意陳述之信用性已受確定保障之情況
    下所為，因此該等審判外向法官所為之陳述，應得作為證據
    （最高法院96年度臺上字第6038號判決意旨參照）。是證人
    謝沛蓉於本院另案97年度訴字第3484號審理時以證人地位陳
    述，應有證據能力。
  (二)公務員職務上製作之紀錄文書、證明文書，除顯有不可信之
    情況外，亦得為證據，刑事訴訟法第159條之4第1 款定有明
    文。此所謂「紀錄文書」，係指就一定事實加以記載之文書
    （例如戶籍謄本、不動產登記簿、前科資料紀錄表、收發文
    件紀錄簿及出入登記簿等是）；而所謂「證明文書」，則指
    就一定事實之存否而為證明之文書（例如印鑑證明、繳稅證
    明書、公務員任職證明、選舉人名簿等均屬之）。上述「紀
    錄文書」或「證明文書」，並不限於針對特定事件所製作。
    祇要公務員基於職務上就一定事實之記載，或就一定事實之
    證明而製作之文書，若其內容不涉及主觀之判斷或意見之記
    載，即屬於上述條款所稱文書之範疇（最高法院98年度臺上
    字第5814號判決參照）。從而，公務員基於行政上所製作之
    「勇丞有限公司案卷」文件，均係公務員職務上對於一定事
    實所為之記載，並不涉及主觀判斷或意見，依上述說明，應
    屬於上述條款所稱「紀錄文書」之範圍。且公訴檢察官、被
    告於言詞辯論終結前，均無何異議，本院審酌該等證據作成
    時之情況，並無不法取證情事，作為證據，應無不當，依前
    開說明，自均得為證據。
  (三)刑事訴訟法第158條之3規定：「證人、鑑定人依法應具結而
    未具結者，其證言或鑑定意見，不得作為證據。」所謂「依
    法應具結而未具結者」，係指檢察官或法官依刑事訴訟法第
    175 條之規定，以證人身分傳喚被告以外之人（證人、告發
    人、告訴人、被害人、共犯或共同被告）到庭作證，或雖非
    以證人身分傳喚到庭，而於訊問調查過程中，轉換為證人身
    分為調查時，此時其等供述之身分為證人，則檢察官、法官
    自應依本法第186 條有關具結之規定，命證人供前或供後具
    結，其陳述始符合第158條之3之規定，而有證據能力。若檢
    察官或法官非以證人身分傳喚而以告發人、告訴人、被害人
    或共犯、共同被告身分傳喚到庭為訊問時，其身分既非證人
    ，即與「依法應具結」之要件不合，縱未命其具結，純屬檢
    察官或法官調查證據職權之適法行使，當無違法可言（最高
    法院96年度臺字第3527號、97年度臺上字第483 、1373號判
    決參照）。又刑事訴訟法第159條之1所稱被告以外之人於偵
    查中向檢察官所為之陳述，除顯有不可信之情況者外，得為
    證據，立法者係以刑事訴訟法規定檢察官代表國家偵查犯罪
    、實施公訴，依法有訊問被告、證人、鑑定人之權，且實務
    運作時，偵查中檢察官向被告以外之人所取得之陳述，原則
    上均能遵守法律規定，不致違法取供，其可信性甚高，為兼
    顧理論與實務，而對被告以外之人於偵查中向檢察官所為之
    陳述，除顯有不可信之情況者外，得為證據。乃同法第159
    條第1 項所謂得作為證據之「法律有規定者」之一，為有關
    證據能力之規定，係屬於證據容許性之範疇。本件證人林耀
    昇於前案偵查時，以關係人身分傳喚到案，而林耀昇於其自
    己所涉案件偵查時，係以關係人身分就其自己所涉案件而為
    陳述（檢察官訊問前已告知刑事訴訟法第95條之應告知事項
    ），揆諸前開說明，依據刑事訴訟法第159條之1第2 項規定
    ，證人即關係人林耀昇於前案偵查中之陳述，自有證據能力
    。
四、公訴人認被告甲○○涉犯公司法第9條第1項之犯行，無非係
    以：(一)被告於偵查中之自白。(二)勇丞有限公司登記卷宗影本
    1宗等，為其主要論據。
五、訊據被告甲○○固坦承為勇丞有限公司之人頭負責人，堅決
    否認有違反公司法第9條第1項之犯行，辯稱伊只是勇丞有限
    公司人頭負責人而已，伊沒有參與勇丞有限公司之事務，勇
    丞有限公司資金如何繳納，伊完全不知情等語。經查：
  (一)證人謝沛蓉（原名謝麗榕）於前案即本院97年度訴字第3484
    號偽造文書案件審理時已證稱：甲○○不是勇丞有限公司之
    實際負責人，該公司實際上的負責人是一個叫陳有財的人及
    伊的配偶林耀昇，當初伊聽甲○○說要擔任勇丞公司的負責
    人，是陳有財與林耀昇跟甲○○說的，陳有財是負責該公司
    的財務狀況，並處理公司大小事情等語（見本院97年度訴字
    第3484號卷第42頁背面至44頁），核與被告所辯相符，並有
    勇丞有限公司案卷1 宗附卷可稽。雖證人林耀昇於前案偵查
    中供稱：勇丞有限公司之負責人是甲○○，該公司伊轉讓給
    甲○○的云云（見97年度偵字第11008 號偵查卷第58至59頁
    ），惟勇丞有限公司於88年4 月26日設立登記時，即以被告
    為該公司負責人（董事），證人林耀昇並未登記為董事或股
    東，有勇丞有限公司登記案卷足憑，故證人林耀昇證述勇丞
    有限公司係其轉讓予被告云云，顯與事實不符，不足採信。
    綜上，足認被告僅只提供證件擔任勇丞有限公司之名義負責
    人，尚無從證明被告有何實際參與勇丞公司經營情事，被告
    辯稱其係勇丞有限公司人頭負責人等語，應堪採信。
  (二)按公司法第9條第1項前段規定公司應收之股款，股東並未實
    際繳納，而以申請文件虛偽表明收足者，係指投資人有入股
    之意思及行為，於公司申請設立登記時，公司應收之股款，
    股東並未實際繳納，而以申請文件虛偽表明收足者為限。若
    其本無入股之意思，即無所謂應收之股款，股東並未實際繳
    納之問題（最高法院86年度臺上字第4949號刑事判決同此意
    旨）。查被告僅係出借名義供他人進行公司登記之俗稱「人
    頭」角色，實際上被告既無出資入股之意願，揆諸前揭說明
    ，應無構成公司法第9條第1項罪名之可言。從而，被告上開
    所為即與公司法第9條第1項罪名之構成要件有間，自難以公
    司法第9條第1項刑責相繩。
六、綜上所述，本件依公訴人所舉之證據及其指出之證明方法，
    尚不足使本院就被告上開公司法第9條第1項犯行，產生確信
    之心證。此外，復查無其他積極證據足以證明被告確有公訴
    人所指犯行，基於無罪推定之原則，自應為被告無罪之諭知
    。
七、據上論斷，應依刑事訴訟法第452 條、第301條第1項，判決
    如主文。
本案經檢察官乙○○到庭執行職務。
中    華    民    國    98    年    10    月    30    日
                  刑事第十二庭  審判長法  官  楊文廣
                                      法  官  周玉蘭
                                      法  官  柯志民
以上正本證明與原本無異。
如不服本判決應於收受判決後10日內向本院提出上訴書狀，並應
敘述具體理由；其未敘述上訴理由者，應於上訴期間屆滿後20日
內向本院補提理由書（均須按他造當事人之人數附繕本）「切勿
逕送上級法院」。
                                      書記官  陳靖騰
中    華    民    國    98    年    10    月    30    日


司法院資訊處製作；財團法人民間司法改革基金會備份。
